【裁判字號】    99,重訴,92
【裁判日期】    990331
【裁判案由】    損害賠償
【裁判全文】
臺灣臺中地方法院民事判決  99年度重訴字第92號
原      告  庚○○
            戊○○○
            丁○○
原      告  丙○○
兼上4人共同
訴訟代理人  己○○
被      告  甲○○
被      告  乙○○
上當事人間因殺人等案件，原告提起刑事附帶民事訴訟之損害賠
償事件（98年度附民字第503號），經本院刑事庭裁定移送，本
院於99年3月17日言詞辯論終結，判決如下：
    主    文
被告乙○○應給付原告新臺幣壹拾柒萬元及自民國九十八年十二
月三日起至清償日止按年息百分之五計算之利息。
被告甲○○應給付原告庚○○新臺幣壹佰柒拾壹萬玖仟壹佰貳拾
貳元、給付原告戊○○○新臺幣貳佰拾捌萬零貳佰捌拾貳元、
給付原告丁○○、丙○○、己○○各新臺幣壹佰萬元及均自民國
九十八年十二月三日起至清償日止按年息百分之五計算之利息。
原告丁○○、丙○○、己○○其餘之訴駁回。
本判決第一項得假執行。
本判決第二項於原告庚○○以新臺幣伍拾柒萬仟元；原告戊○○○以新臺幣柒拾玖萬仟元；原告丁○○、丙○○、己○○各
以新臺幣拾萬仟元，供擔保後，得假執行
原告丁○○、丙○○、己○○其餘假執行之聲請駁回。
    事實及理由
一、原告聲明求為判決：(一)被告乙○○應給付原告新台幣（下同
    ）170,000元。(二)被告甲○○應給付原告庚○○1,719,122元
    、給付原告戊○○○2,380,282元、給付原告丁○○1,500,0
    00元、給付原告丙○○1,500,000元、給付原告己○○1,50
    0,000元，及均自起訴狀繕本送達翌日起至清償日止按年息
    5%計算之利息；原告願供擔保聲請宣告假執行。其陳述略以
    ：
  (一)被告乙○○、甲○○與被害人葉秋發原為朋友關係，緣被告
    甲○○於民國（下同）98年7月7日上午7時23分許，以00000
    00000號行動電話與葉秋發之0000000000號行動電話聯絡，
    相約在台中縣太平市○○○街112號葉秋發住處前，由被告甲○○駕駛其所有車牌號碼A6-3530號自用小客車搭載葉秋發
    ，本欲前往台中縣后里鄉訪友。嗣行經台中縣后里鄉○○○
    路○段與月眉南路交岔路口約200公尺處時，2人在車上發生
    口角，葉秋發欲下車離開，被告甲○○欲拉回葉秋發時，不
    慎打傷葉秋發頭部，兩人隨即互相拉扯，被告甲○○乃動手
    毆打葉秋發之頭、臉部，及勒住葉秋發頸部，致葉秋發之鼻
    子、耳朵均出血並昏迷。被告甲○○呼叫、推拉葉秋發多次
    均無反應，迨至同日10時許，將小客車開往被告乙○○位於
    台中市○區○○街184號2樓租屋處樓下，請被告乙○○協助
    ，被告乙○○下樓探視，確認葉秋發已死亡，自後車門上車
    ，並在其上開德化街租屋處巷口，將葉秋發屍體拖至後座，
    再移坐至副駕駛座。被告乙○○坐定後發現葉秋發之皮夾、
    行動電話等物均放置在副駕駛座前之置物處，即侵占皮夾內
    4,500元現金及葉秋發名義之太平市農會帳號0000000000000
    0號帳戶提款卡1張，因被告甲○○同日有1紙8,000元之支票
    即將屆期，向被告乙○○借款，被告乙○○因曾替被害人葉
    秋發提款，而得悉該提款卡之密碼，要求被告甲○○駕駛上
    開自小開車載被告乙○○前往台中市○○區○○路、文心路
    交岔路口之新光銀行北屯分行提款，被告乙○○於同日上午
    10時30分許，持葉秋發之提款卡，在該分行之自動櫃員機，
    輸入提款卡密碼提領存款20,000元，將其中之10,000元交予
    被告甲○○，供其兌現票款。被告乙○○嗣於十甲路交岔路
    口之進德國小前下車，徒步返回其租屋處，於於同日上午11
    時許，自行搭計程車前往南投縣草屯鎮元富證券所裝設之第
    一銀行提款機，於同日中午12時31分許、12時32分許、12
    時33分許、12時34分許，持葉秋發之上開提款卡，接續在該
    處提款機輸入葉秋發提款卡密碼，提領20,000元4次，合計
    80,000元，得款後再搭計程車返回台中市區。同日下午由被
    告甲○○駕駛前揭自小客貨車搭載被告乙○○，於同日下午
    近6時許，將葉秋發屍體載至南投縣仁愛鄉○○○○道路力
    行71電桿旁山崖（行經南投縣仁愛鄉台14線與台14甲線路口
    時，為同日下午5時52分），將葉秋發之上衣、皮帶脫掉，
    由被告乙○○抬葉秋發屍體頭部，被告甲○○抓住葉秋發屍
    體腿部之方式，將葉秋發之屍體丟棄山崖下，而遺棄其屍體
    。被告乙○○復於98年7月8日單獨北上，並於同日上午10時
    50分許，利用裝設在台北市土地銀行城中分行之自動櫃員機
    ，持葉秋發之上開提款卡，以同一方法接續提領20,000元3
    次、5,500元1次，合計65,500元，並於返還台中市後，將其
    中60,000元交予被告甲○○。嗣原告戊○○○發現被害人葉
    秋發徹夜未歸，於同年月11日向台中縣警察局太平分局報案
    協尋於同年8月2日中午12時30分許，在台中市○○○路○段
    105巷2號前拘提被告乙○○，被告乙○○到案後供出葉秋發
    棄屍地點，於同年8月5日下午1時30分許，在上述棄屍地點
    山崖下6公尺處尋獲葉秋發遺體1具，另於同年8月6日下午2
    時37分許，警方在上開台中市○區○○街79號4樓之2拘提甲○○到案。
  (二)原告庚○○為被害人葉秋發之母、原告戊○○○為葉秋發之
    配偶，原告丁○○、丙○○、己○○為葉秋發之子、女，因
    被告甲○○殺害葉秋發、被告乙○○侵占、盜領葉秋發之財
    物而受有損害，依侵權行為、不當得利及繼承之法律關係請
    求被告等賠償原告所受損害如下：
  1.原告庚○○部分：
  (1)扶養費用：原告庚○○為18年3月1日生，於被害人葉秋發死
    亡時為80歲，依內政部所編之97年「臺閩地區簡易生命表-
    女性」所示，餘命尚有9.72年，其可受被害人葉秋發扶養之
    年限至少為9年，原告庚○○之法定扶養義務人除葉秋發外
    ，尚有3名子女，葉秋發應負1/4扶養義務，依滿70歲以上之
    扶養親屬寬減額每年115,500元計算，並參酌霍夫曼係數表
    扣除中間利息，原告庚○○得請求被告甲○○一次賠償扶養
    費用之損害為219,122元【115500×7.0000000≒876486，元
    以下4捨5入（以下同）；876486÷4≒219122】。
  (2)精神慰撫金：被害人葉秋發是原告庚○○之長子，長年侍俸
    原告至孝，且原告向來多倚靠被害人扶養、照顧，被害人驟
    然死亡，令原告庚○○蒙受白髮人送黑髮人之遺憾及精神上
    痛苦，實非筆墨所能形容，爰請求1,500,000元之精神慰撫
    金。
  (3)合計原告庚○○所受損害為1,719,122元。
  2.原告戊○○○部分：
  (1)扶養費用：原告戊○○○為41年2月18日生，於被害人葉秋
    發死亡時為57歲，依內政部所編之97年「臺閩地區簡易生命
    表-女性」所示，餘命尚有27.36年，其可受被害人葉秋發扶
    養之年限至少為27年，原告戊○○○之法定扶養義務人除葉
    秋發外，尚有3名子女，葉秋發應負1/4扶養義務，依滿70歲
    前之扶養親屬寬減額每年為77,000元，及滿70歲以上之扶養
    親屬寬減額每年115,500元計算，並參酌霍夫曼係數表扣除
    中間利息，原告戊○○○得請求被告甲○○一次賠償扶養費
    用之損害為509,102元【（77000×000000000）＋（115500
    ×10.0000000）≒0000000；0000000÷4＝509102】
  (2)喪葬費用：原告戊○○○為葉秋發身故支出喪葬費共計371,
    180元。
  (3)精神慰撫金：被害人葉秋發是原告戊○○○之配偶，自結縭
    以來兩人均相敬如賓，相處融洽，彼此互相扶持、照顧，被
    害人驟然死亡，令原告戊○○○蒙受喪偶之痛，其精神上痛
    苦，實非筆墨所能形容，爰請求1,500,000元之精神慰撫金
    。
  (4)合計原告戊○○○所受損害為2,380,282元。
  3.原告丁○○、丙○○、己○○部分：
    原告丁○○、丙○○、己○○與被害人間父子（女）感情甚
    為融洽，且家庭和樂，詎被害人遭此橫禍，讓原告等頓失依
    怙，內心之悲痛不言可喻，爰請求1,500,000元之精神慰撫
    金。
  4.另被害人葉秋發財物遭被告乙○○侵占及盜領合計170,000
    元，被告乙○○應負侵權行為之損害賠償及返還不當得利
    170,000予原告等5人。
二、被告方面：
  (一)被告乙○○認諾原告之請求。
  (二)被告甲○○對原告主張之侵權行為及原告庚○○、葉許明請
    求之扶養費用計算方式及依據、原告戊○○○為被害人支出
    之喪葬費數額等事實均不爭執，惟以原告等請求之慰撫金額
    過高，被告無資力負擔，請求降低等語為辯，並聲明求為判
    決駁回原告之訴。
三、兩造不爭執之事項：
  (一)本院98年重訴字第3271號刑事判決所認定之事實除被告甲○○有殺人之不確定故意外，其餘均不爭執。
  (二)原告庚○○、原告戊○○○請求之扶養費計算依據、計算方
    式，原告戊○○○因被害人死亡支出之喪葬費用371,180元
    ，均不爭執。
四、被告乙○○認諾原告之請求，應本其認諾為原告勝訴之判決
    ，原告請求被告乙○○給付原告170,000元，應予准許。
五、被告甲○○部分：
  (一)原告主張之事實，除被告甲○○是否基於殺人之不確定故意
    殺害被害人葉秋發部分外，為被告甲○○所自認，並有本院
    98年重訴字第23271號刑事判決在卷可稽及經本院調查上開
    刑事案卷查核屬實，原告主張之事實堪信為真正。
  (二)按因故意或過失，不法侵害他人之權利者，負損害賠償責任
    ；不法侵害他人致死者，對於支出醫療及增加生活上需要之
    費用或殯葬費之人，亦應負損害賠償責任。被害人對於第三
    人負有法定扶養義務者，加害人對於該第三人亦應負損害賠
    償責任；不法侵害他人致死者，被害人之父、母、子、女及
    配偶，雖非財產上之損害，亦得請求賠償相當之金額。民法
    第184條第1項前段、第192條第1項、第2項、第194條分別定
    明文。被告甲○○雖否認有殺人之不確定故意，仍不能解免
    其侵害被害人葉秋發致死應負之損害賠償責任。
  (三)茲就原告請求之項目，應否准許，分敘如后：
  1.扶養費用：
  (1)原告庚○○為18年3月1日生，有戶籍謄本可憑，於被害人葉
    秋發死亡時為80歲，依內政部所編之97年「臺閩地區簡易生
    命表-女性」所示，餘命為9.72年，原告庚○○主張其可受
    被害人葉秋發扶養之年限至少為9年，其法定扶養義務人除
    葉秋發外，尚有3名子女，葉秋發應負1/4扶養義務等情，均
    為被告甲○○不爭執，則依滿70歲以上之扶養親屬寬減額每
    年115,500元計算，並依霍夫曼計算法扣除中間利息，原告
    庚○○得請求被告甲○○一次賠償扶養費用之損害為219,12
    2元【115500×7.00000000（此為受扶養9年之霍夫曼係數）
    ÷4＝219122】。
  (2)原告戊○○○為41年2月18日生，有戶籍謄本可憑，於被害
    人葉秋發死亡時為57歲，依內政部所編之97年「臺閩地區簡
    易生命表-女性」所示，餘命尚有27.36年，原告戊○○○主
    張其可受被害人葉秋發扶養之年限至少為27年，原告戊○○○之法定扶養義務人除葉秋發外，尚有3名子女，葉秋發應
    負1/4扶養義務等情，均為被告甲○○所不爭執。則原告依
    滿70歲前受扶養年數為13年，滿70歲後之受扶養年數為14年
    ，依滿70歲前之扶養親屬寬減額每年為77,000元，及滿70歲
    以上之扶養親屬寬減額每年115,500元計算，並依霍夫曼計
    算法扣除中間利息，原告戊○○○得請求被告甲○○一次賠
    償扶養費用之損害為509,102元【77000×10.00000000（此
    為受扶養13年之霍夫曼係數）÷4＝196641；115500×10.00
    000000（此為受扶養14年之霍夫曼係數）÷4＝312461；196
    641＋312164＝509102】
  2.喪葬費用：原告戊○○○主張為被害人葉秋發支出喪葬費用
    371,180元，有原告戊○○○提出之單據為證，且為被告甲○○所不爭執，應由被告甲○○賠償原告戊○○○。
  3.非財產上之損害：按法院對於慰撫金之量定，應斟酌加害程
    度、兩造之身分地位經濟狀況等關係定之（最高法院51台上
    字第223號判例、74年度第9次民事庭會議決議參照）。原告
    分別為被害人之母、配偶及子女，原告庚○○古稀之年受喪
    子之痛，白髮人送黑髮人；原告戊○○○與被害人本可互相
    扶持照顧，可共享天倫頤養天年之際，突遭喪夫噩耗；原告
    丁○○、丙○○、己○○均已成年，卻逢侍親不待之悲慟，
    其等精神上自遭受極大打擊及痛苦，原告等請求賠償非財產
    上損害之慰撫金，自屬有據。本院審酌原告葉甘目前無業；
    原告戊○○○為國小畢業，擔任工廠工人，每月收人1萬餘
    元；原告丁○○為高職畢業，目前無業；原告丙○○為國中
    畢業，擔任工廠工人；原告己○○為高職畢業，目前無業，
    此經原告陳明在卷。原告庚○○名下有房屋及土地、原告戊○○○名下無財產、原告丁○○、丙○○名下有房屋及土地
    、原告己○○名下有房屋、土地及車輛，此有本院稅務電子
    閘門財產所得調件明細表在卷可憑。被告甲○○為高中肄業
    ，原本開設工廠，與其配偶之家庭收入合計每月平均為10餘
    萬元，名下無財產，此經被告陳明在卷，並有本院稅務電子
    閘門財產所得調件明細表在卷可憑等情及被告甲○○加害行
    為之程度，認原告等依民法第194條規定請求賠償非財產上
    之損害，命被告甲○○給付原告庚○○、戊○○○各1,500,
    000元，給付原告丁○○、丙○○、己○○各1,000,000元，
    核屬適當。
  (四)原告庚○○因被告甲○○之侵權行為，得請求賠償之金額合
    計為1,719,122元、原告戊○○○得請求賠償之金額合計為
    2,380,282元，另原告丁○○、丙○○、己○○各得請求賠
    償之金額為1,000,000元。
六、綜上所述，本件原告依侵權行為之法律關係，請求被告乙○○給付原告170,000元；原告庚○○請求被告甲○○給付1,7
    19,122元、原告戊○○○請求被告甲○○給付2,380,282元
    、原告丁○○、丙○○、己○○各請求被告甲○○給付1,00
    0,000元，及均自起訴狀繕本送達被告之翌日即自98年12月3
    日起至清償日止，按年息5%計算之法定遲延利息，為有理由
    ，應予准許，原告丁○○、丙○○、己○○逾此範圍之請求
    為無理由，應予駁回。
七、假執行：
  (一)本判決命被告乙○○給付部分係本其認諾而為，應依職權宣
    告假執行。
  (二)原告陳明願供擔保聲請宣告假執行，就命被告甲○○給付而
    原告勝訴部分，經核於法並無不合，爰酌定相當之擔保金額
    予以准許。至於原告丁○○、丙○○、己○○敗訴部分，其
    等假執行之聲請亦失所附麗，應併予駁回。
八、本件原告係提起刑事附帶民事訴訟，由本院刑事庭移送而來
    ，依刑事訴訟法第50 4條第2項之規定，免納裁判費，無訴
    訟費用負擔之問題，併予敘明。
九、假執行之依據：民事訴訟法第389條第1項第1款、第390條第
    2項。
中    華    民    國    99    年    3     月    31    日
                  民事第一庭    法  官  陳文爵
正本係照原本作成。
如對本判決上訴，須於判決送達後20日內向本院提出上訴狀。
中    華    民    國    99    年    4    月     1    日
                                書記官  施玉卿

司法院資訊處製作；財團法人民間司法改革基金會備份。
